【裁判字號】    98,訴,191
【裁判日期】    981130
【裁判案由】    誣告等
【裁判全文】
臺灣士林地方法院刑事判決               98年度訴字第191號
公  訴  人  臺灣士林地方法院檢察署檢察官
被      告  丁○○
選任辯護人  李宏文律師
上列被告因誣告等案件，經檢察官提起公訴（98年度偵字第3467
號），本院判決如下：
    主  文
丁○○犯誣告罪，累犯，處有期徒刑柒月，減為有期徒刑月又
拾伍日。又犯詐欺取財罪，累犯，處有期徒刑壹年，減為有期徒
刑陸月。又犯未指定犯人誣告罪，累犯，處有期徒刑月。應執
行有期徒刑壹年。
丁○○其餘被訴部分無罪。
    事  實
一、丁○○前於民國95年間，因公共危險案件，經本院士林簡易
    庭以95年士交簡字第217 號判決處有期徒刑3 月確定，於同
    年8 月1 日易科罰金執行完畢。竟不知悔改，明知如附表二
    所示之支票，均係渠於95年7 月間以前，數次帶同谷豐興空
    調工程有限公司（下稱谷豐興公司）負責人戊○○至那虎科
    技股份有限公司（下稱那虎公司），向該公司會計乙○○請
    託，由乙○○以那虎公司名義簽發交予戊○○，供戊○○持
    向銀行或其他民間私人為票據貼換現金之用（即俗稱之「票
    貼」），並未遭戊○○竊取，且戊○○嗣後持票向第三人為
    票貼之處分，原經發票人那虎公司同意，並非侵占那虎公司
    之票據，丁○○非票據權利人，對丁○○更無侵占或偽造文
    書可言，竟因戊○○前向那虎公司索取票貼之票據時，所交
    付供擔保用如附表一編號1 之支票（陳彥澤係戊○○之配偶
    ，另為不起訴處分），於同年8 月間經那虎公司提示未獲兌
    現，經乙○○轉告知悉後，認為戊○○信用不佳，恐前交戊○○票貼使用之附表二支票將陸續遭人提領，致那虎公司受
    損而轉要求丁○○賠償，為阻止戊○○繼續使用如附表二之
    支票，竟意圖使戊○○受刑事追訴處分，接續於下列時日，
    向該管公務員誣告戊○○：
    (一)於95年9 月19日，具狀向臺灣士林地方法院檢察署誣告稱
      ：如附表二之支票均係那虎公司交給丁○○用以支付工程
      款，渠因公共危險案件遭通緝，遂將如附表二之5 張支票
      交予戊○○保管，竟遭戊○○私自持向他人調現周轉，涉
      嫌侵占云云；
    (二)於同年月29日，至彰化銀行大同分行，向行員謊稱自己是
      附表二編號3 及編號5 號之持票人，申請掛失該2 張支票
      （起訴書誤載為附表二編號3 至5 號之3 張支票），且佯
      稱：該2 張支票於95年8 月1 日遭戊○○竊盜，由上揭銀
      行核轉臺灣票據交換所轉向警察機關誣告戊○○涉嫌竊盜
      ；
    (三)迨戊○○因上揭票據掛失遭誣告涉嫌竊盜，經臺北市政府
      警察局內湖分局（下稱內湖分局）及南港分局（下稱南港
      分局）調查，丁○○再承上揭誣告之犯意，先於同年11月
      13日在內湖分局受詢時，誣指戊○○就附表二編號3 及編
      號5 號之支票，涉嫌侵占及偽造文書；再於同年11月20日
      ，在南港分局受詢時，誣指戊○○涉嫌侵占如附表二編號
      4 之支票（丁○○上揭誣告戊○○涉嫌侵占部分，已經臺
      灣士林地方法院檢察署檢察官以96年度偵緝字第1489、14
      90、1491號為不起訴處分確定）；
二、丁○○於95年9 月29日至彰化銀行大同分行掛失支票同日，
    更向本院聲請就附表二編號3 至5 號所示3 張支票為公示催
    告（95年度催字第990 號公示催告），迄96年2 月26日無人
    主張該3 張支票之權利，遂經本院於96年3 月14日以96年度
    除字第93號民事除權判決，宣告證券無效。丁○○持得上開
    除權判決後，認有機可乘，竟另起意圖為自己不法所有之詐
    欺取財犯意，明知自己並非持票人，無票據上權利，竟仍於
    96年3 月29日至彰化銀行大同分行，持上揭除權判決並填具
    掛失止付票據金額支付申請書，申領如附表二編號3 至5 號
    所示支票之同額款項，致該銀行行員陷於錯誤，誤以為丁○○係有票據權利之持票人，逕而如數支付3 張支票同額款項
    予丁○○，致丁○○以此詐得新臺幣（下同）148 萬2,000
    元（起訴書誤載為149 萬1,000 元）。
三、嗣丁○○因故向那虎公司總經理承諾如附表二編號2 支票不
    會遭戊○○轉交調現之金主兌領，明知附表二編號2 之支票
    乃交由戊○○調現使用，並未遺失，竟仍於97年5 月9 日，
    委託不知情之妻李明麗至彰化銀行大同分行，以該支票於97
    年2 月間遺失為由，申請掛失，未指定犯人，請求該銀行核
    轉臺灣票據交換所轉向司法警察機關告發侵占遺失物罪嫌。
    後那虎公司發現公司支票帳戶內如附表二編號3 至5 款項乃
    遭丁○○提領，始悉上情。
四、案經那虎公司告訴及臺灣士林地方法院檢察署檢察官主動偵
    查起訴。
    理  由
甲、程序部分：
一、按被告以外之人於審判外之言詞或書面陳述，除法律有規定
    者外，不得作為證據；又被告以外之人於審判外之陳述，雖
    不符合刑事訴訟法第159 條之1 至第159 條之4 之規定，但
    經當事人於審判程序同意作為證據，法院審酌該言詞陳述或
    書面陳述作成時之情況，認為適當者，亦得為證據。當事人
    、代理人或辯護人於法院調查證據時，知有第159 條第1 項
    不得為證據之情形，而未於言詞辯論終結前聲明異議者，視
    為有前項之同意，刑事訴訟法第159 條第1 項及第159 條之
    5 分別定有明文。查本判決下列所引用之各該被告以外之人
    於審判外之陳述，雖屬傳聞證據，惟除證人丙○○、乙○○
    、戊○○於警詢、偵查中之陳述外，餘均經當事人於本院準
    備程序及審判期日中表示無意見而不予爭執，且迄至言詞辯
    論終結前亦未再聲明異議，本院審酌除證人丙○○、乙○○
    、戊○○於警詢、偵查中之陳述外，此等證據資料製作時之
    情況，尚無違法不當及證明力明顯過低之瑕疵，亦認為以之
    作為證據應屬適當，故揆諸前開規定，爰逕依刑事訴訟法第
    159 條之5 規定，認前揭證據資料均例外有證據能力，合先
    敘明。
二、至於證人丙○○、乙○○、戊○○警詢、偵查中之陳述部分
    ，辯護人雖爭執：此等均屬被告以外之人於審判外之陳述，
    復未予被告或辯護人在場詰問之機會，故無證據能力等語。
    惟按被告以外之人於偵查中向檢察官所為之陳述，除顯有不
    可信之情況者外，得為證據；又被告以外之人於檢察事務官
    、司法警察官或司法警察調查中所為之陳述，與審判中不符
    時，其先前之陳述具有較可信之特別情況，且為證明犯罪事
    實存否所必要者，得為證據，刑事訴訟法第159 條之1 第2
    項、第159 條之2 分別定有明文。且上開所謂「顯有不可信
    性」、「特別可信性」之情況，係指由陳述者之外部客觀情
    況觀察其是否出於真意陳述、有無違法取其證述等情事，並
    非對其陳述內容之證明力如何加以論斷。查：
（一）證人丙○○、乙○○、戊○○於偵查中向檢察官所為之陳
      述，已經具結擔保其據實陳述，且被告或辯護人均未主張
      該等陳述有任何違反證人意願而為陳述之情形，自應認有
      證據能力。
（二）證人乙○○於警詢中證述如附表二所示5 張支票均為清償
      那虎公司積欠被告丁○○之空調工程款，而交給被告云云
      ，經核與審判中證述：如附表二所示5 張支票，是因被告
      帶同戊○○來那虎公司借票周轉，而交給戊○○，與那虎
      公司工程款毫無關連等語，核屬不符，且查無任何證據足
      資證明乙○○於警詢之證述，有何較為可信之特別情況，
      況證人乙○○於偵訊時，尚證稱：警詢稱5 張支票是交給
      丁○○的工程款云云，是因當時被告丁○○稱要去辦票據
      遺失，跟伊說支票算是給丁○○的工程款，由渠處理，才
      在警詢為此陳述等語明確（見偵字第14184 號卷第242 頁
      ），顯見證人乙○○警詢時，尚經被告丁○○事前勾串，
      並非出於真意而陳述，自應排除作為認定被告犯罪事實之
      證據。至證人丙○○與戊○○警詢中之陳述，核與審判中
      所為陳述相符，則該等證詞與審判中之證述在證據能力有
      無之判斷應屬相同，自無庸審究在外部客觀情況下是否有
      較可信之特別情況，應有證據能力。
（三）被告之反對詰問權，雖屬憲法第8 條第1 項之正當法律程
      序所保障之基本人權及第16條所保障之基本訴訟權，不容
      任意剝奪。但詰問權係指訴訟上被告有在公判庭當面詰問
      證人，以求發現真實之權利，與證據能力係指符合法律所
      規定之證據適格，而得成為證明犯罪事實存在與否之證據
      資格，性質上並非相同。被告得以詰問證人，以被告或其
      辯護人在場為前提。上開得為證據之被告以外之人於審判
      外向法官及於偵查中向檢察官所為之陳述，就本案被告而
      言，事實上均難期有於另案行使反對詰問權之機會，惟所
      為之陳述，僅屬未經調查完足之證據，非謂無證據能力，
      不容許作為證據。從而，法院審判實務中，遇有此類未能
      賦予被告行使詰問權之供述證據，如已依法補足行使反對
      詰問權之機會者，法院在踐行詰問程序後，自得綜合該被
      告以外之人全部供述證據，斟酌卷內其他調查之證據資料
      ，本於經驗法則及論理法則，作合理之比較而為取捨、判
      斷，此屬實質證據價值之自由判斷問題，要無所謂其證據
      價值自比審判外之陳述為高之可言（最高法院95年度臺上
      字第6675號判決參照）。查本件證人丙○○、戊○○在警
      詢、偵查中及證人乙○○在偵查中所為之陳述，雖均未予
      被告丁○○或其辯護人在場行使反對詰問權，但此等證人
      已經本院於98年11月12、13日審判程序到庭，並經當事人
      行交互詰問程序，已及予被告及辯護人行使反對詰問之機
      會，而踐行合法調查程序，揆諸上開說明，證人丙○○、
      乙○○、戊○○上揭陳述，自得供本院綜合其全部供述證
      據，斟酌卷內其他調查之證據資料，本於經驗法則及論理
      法則，作合理之比較而為取捨、判斷，尚非無因警、偵程
      序中未經被告或辯護人行使反對詰問權，即論一概欠缺證
      據能力。
乙、實體部分：
壹、有罪部分：
一、訊據被告丁○○雖矢口否認有何誣告、詐欺取財之犯行，辯
    稱：渠係沛信空調工程有限公司（下稱沛信公司）之負責人
    ，曾承包那虎公司工程，如附表二之支票均係渠個人向那虎
    公司調借要周轉所用，因為那虎公司要求擔保，才由渠交付
    如附表一所示各張支票給那虎公司作擔保，後來渠因公共危
    險案件遭通緝，才陸續將如附表二之5 張支票交案外人戊○○保管，但戊○○竟私自持向他人調現周轉，渠才依法對戊○○侵占、竊盜犯行提出告訴，並非誣告，因附表二之支票
    均係渠所有，渠為持票人，故嗣後持除權判決去領票款，並
    無詐欺取財問題；至於如附表二編號2 支票去掛失，乃因票
    在97年2 月間遺失，渠真的不支票的去向，並非不指定犯人
    而誣告云云。然查：
（一）被告於事實欄一之(一)至(五)時間、地點，接續向檢察署、警
      察機關等該管公務員告訴或告發等情，業據被告自承無諱
      ，並有被告提出之刑事告訴狀、彰化銀行大同分行97年12
      月25日彰大同字第密2963號函附之票據掛失止付通知書、
      遺失票據申報書、被告在內湖分局及南港分局之警詢筆錄
      等在卷可稽（見他字第3311號偵查卷第1-3 頁、偵字第14
      184 號卷第54-55 、58-65 頁、偵字第326 號第6-8 頁、
      偵字第2140號卷第6-8 頁），堪信屬實。又被告於事實欄
      二之時間，以自己為執票人，向本院聲請公示催告，並經
      本院於96年3 月14日以96年度除字第93號民事除權判決，
      宣告證券無效，丁○○更持上開除權判決於96年3 月29日
      至彰化銀行大同分行，填具掛失止付票據金額支付申請書
      ，申領如附表二編號3 至5 號所示支票之票款，並已花用
      殆盡之事實，亦經被告直承無訛，並有公示催告聲請狀、
      本院96年度除字第93號民事判決、掛失止付票據金額支付
      申請書、領到止付票款證明書等附卷可參（見他字第2698
      號偵查卷第49 -61頁），亦足採信為真。另被告於事實欄
      三之時間，委託渠妻李明麗到彰化銀行大同分行，以附表
      二編號2 支票遺失為由，申請掛失，未指定犯人，請求銀
      行核轉臺灣票據交換所轉向司法警察機關告發侵占遺失物
      罪嫌等情，也經被告供承明確，並有彰化銀行大同分行97
      年12月25日上述函件所附之票據掛失止付通知書、遺失票
      據申報書存卷可考（見偵字第14184 號卷第56-57 頁），
      亦足憑信為事實。
（二）關於被告於事實欄一所載時間、地點，誣告戊○○犯罪及
      事實欄三所載時間、地點，未指定犯人誣告部分：
      1.被告丁○○係沛信空調工程有限公司之負責人，因曾承
        包那虎公司工程，與那虎公司總經理丙○○及會計乙○○認識，95年7 月以前，因谷豐興公司負責人戊○○需
        款孔急，被告曾數次帶同戊○○到那虎公司，表明要換
        票周轉，願提供由陳彥澤（即戊○○之夫）或被告經營
        之沛信公司名義所簽發之支票供擔保，請乙○○以信用
        條件較佳之那虎公司名義，簽發支票交予戊○○對外調
        現，其中戊○○或被告方面提供擔保之票據發票日填載
        為當次調現取得之那虎公司支票的票載發票日前一日，
        以便那虎公司先提示兌現擔保之票據，取得票款後，再
        轉支應當初交給戊○○調現而到期之票款，被告並表示
        戊○○提供陳彥澤之支票信用無虞，一定兌現，乙○○
        因此陸續以那虎公司名義，簽發支票當面交給戊○○，
        數次交付之支票共如附表二所示，戊○○或被告交付擔
        保之支票則如附表一所示，另戊○○還曾向乙○○表示
        ，借票是要拿去銀行票貼調現，被告在場也有聽聞等情
        ，業據證人乙○○及戊○○於偵查及本院審理時證述明
        確（見偵字第110-112 、205-208 頁，本院卷98年11月
        13日審判筆錄第4-7 、10-13 、15頁）。又證人丙○○
        於本院審理時，亦證稱：彼發現那虎公司有簽發如附表
        二所示5 張支票後，經乙○○告知是被告帶同戊○○或
        陳彥澤（戊○○之夫）來，因陳彥澤一方有短期資金需
        求，求換票，才簽發該5 張支票借給陳彥澤，彼當時不
        在場，不清楚到底是戊○○或陳彥澤前來借票，但是是
        被告帶其中一人來的；彼事後詢問被告，被告稱戊○○
        是渠乾姐，生意做的很好，只是短期週轉等語甚明。再
        證人乙○○、丙○○於本院審理時，更均證稱：那虎公
        司開給戊○○調現如附表二之5 張支票並非借給被告，
        更與那虎公司與被告或沛信公司之工程款債務無關等情
        明確，並有如附表一、二所示之各5 張支票影本在卷可
        佐（見偵字第14184 號卷第69頁、偵字第326 號卷第23
        頁背面、他字第2698號卷第7-8 、10-11 頁）。另被告
        在本院審理時，也坦承：如附表二編號2 所示支票是戊○○要周轉，所以借票交給戊○○；渠知悉戊○○持票
        周轉可能拿去當保證票，屆時如未清償債務，債權人逕
        將票提示兌現等情明確（見本院卷98年11月12日審判筆
        錄第16-17 、19-20 頁），可知至少就附表二編號2 所
        示支票部分，被告自己的確同意戊○○持票向第三人調
        現無誤。再參證人乙○○於本院審理時，復證稱：如附
        表二編號1 及編號5 之支票上字跡都是伊所填寫，附表
        二編號4 支票則是撕下空白支票後，交被告與戊○○填
        寫好，才由伊蓋上那虎公司大、小章等語，經本院以肉
        眼核對卷附此3 張支票影本（見他字第2698號偵查卷第
        8 頁、偵字第14184 號卷第69頁），其中附表二編號1
        、5 號2 張支票，其上受款人、票面金額欄內以手寫之
        字體，不論在勾勒、運筆、轉折、字形或氣韻神態上，
        均顯著相似，但與附表二編號4 支票則顯然相異，當可
        認同附表二編號1 、5 號上手寫字體乃由乙○○所書寫
        無訛，而乙○○以那虎公司名義簽發附表二所示支票時
        ，既然在附表二編號5 支票上，親自填寫受款人為谷豐
        興公司，並在附表二編號4 已經載明受款人為谷豐興公
        司的支票上蓋用那虎公司大、小章而簽發該支票，更能
        佐明乙○○在為那虎公司簽發附表二所示支票時，的確
        明知票據就是當場簽發交由谷豐興公司負責人戊○○持
        有無誤。否則，倘如被告所辯，因那虎公司與戊○○或
        陳彥澤等人互不相識，與谷豐興公司也無往來，那虎公
        司簽發如附表二所示支票均是交給獨自前來之被告，以
        支付積欠被告之工程款，或應付被告借票周轉之需云云
        ，則乙○○怎可能代那虎公司簽發受款人為谷豐興公司
        之支票交給被告，被告亟需周轉貼現，又豈會接受此等
        憑添自己行使票據權利困擾之票據。綜上所述，顯見如
        附表二所示5 張支票，就是谷豐興公司負責人戊○○因
        需客票貼現周轉，而於95年7 月間以前，數度由熟識那
        虎公司之被告帶同，到那虎公司以附表一所示支票換得
        ，供戊○○票貼之用，並非那虎公司交給被告之工程款
        或予被告周轉之用，且被告在戊○○取得如附表二之支
        票時，對支票授受過程及戊○○取得此等支票之用途更
        知之甚詳。
      2.按銀行法第3 條第1 項第6 款所定銀行得經營之「票據
        貼現」（即俗稱票貼）業務，原指銀行業對執有遠期票
        據而有借款需求之人，以折扣方式預收利息（即已打折
        過之票面金額），購入借款人所提供未屆期之票據，並
        取得對借款人追索權之票據融通方式（銀行業稱「墊付
        國內票款」）。故對信用條件不佳而有貸款需求之人而
        言，倘取得信用良好之人簽發之遠期票據，即能將此票
        據權利轉讓予銀行業甚或一般從事貸放款之私人（俗稱
        「金主」），貼換低於票面金額之現金以供周轉；至於
        提供票據予他人從事票據貼現融資者，既同意他人持其
        票據以上述方式貼換現金，當已預見並同意該他人處分
        票據權利予貸放款人而用以貼換現金之舉。簡言之，一
        般票貼慣常實務所謂「借票」周轉，「借票」給他人票
        貼周轉者，早已同意「借得」票據人將票據上權利轉讓
        予貸放款人，故嗣後借票人果持票另向他人貼現周轉，
        自無任何不法侵占票據權利之可言。本案如附表二所示
        各支票乃戊○○因票貼之需，由被告帶同向那虎公司以
        附表一所示支票換得供票貼之用，且被告對那虎公司同
        意交戊○○如附表二支票以供票貼周轉等情均甚詳悉，
        已如前述，則被告自然明知戊○○取得附表二支票後，
        將持該等票據向銀錢業者貼現使用，此由證人丙○○證
        及：在附表一編號1 支票跳票後，那虎公司找被告，在
        被告去辦理掛失等程序前，被告就表明渠知悉附表二支
        票可能由戊○○質押在金主處等語（見本院卷98年11月
        12 日 審判筆錄第25-26 、32頁），亦能得證。故被告
        應該明知戊○○並未竊取如附表二所示之支票，且戊○○索得票據後持以貼現周轉，乃早經發票人那虎公司同
        意，更非不法侵占之舉，亦無偽造文書可言。
      3.至於被告丁○○雖辯稱：如附表二5 張支票不是渠帶同
        案外人戊○○到那虎公司借票交給戊○○使用云云，但
        關於附表二5 張支票嗣後為何由戊○○持有，被告於警
        詢、偵查及本院準備程序期間，先辯稱：這5 張支票都
        是那虎公司交給渠支付積欠沛信公司工程款所用，渠嗣
        後因遭通緝，才在「臺北戀館」的工地內將票交給戊○○保管云云，至本院審理時，忽改稱：5 張支票是渠向
        那虎公司借票周轉取得，陸續在那虎公司外面等地轉交
        戊○○保管云云，不僅前後所述不一，何者可信，已非
        無疑，且倘如被告審理中所辯，因自己有資金周轉之需
        要而向那虎公司借票，又豈會於甫借得能供周轉之支票
        當時，就在外將票直接轉交戊○○保管，被告所辯，更
        與常情有違，難以採信。
      4.那虎公司在提示戊○○換票所交付如附表一編號1 之支
        票遭退票後，那虎公司去找被告，被告便稱：渠找不到
        戊○○，要去掛失票據，讓戊○○錢領不走，那虎公司
        便不會遭受損失，業據證人乙○○於偵查及本院審理時
        證述明確（見偵字第14184 號卷第112 、207 頁，本院
        卷98年11月13日審判筆錄第7 、9 頁）。又證人丙○○
        於本院審理時，更證及：陳彥澤或戊○○與被告來那虎
        公司換票周轉，所提出之第1 張支票經那虎公司提示跳
        票後，就找被告，被告承諾如那虎公司受有損失，願與
        乙○○各賠償一半，但據被告稱：如附表二所示支票均
        質押在金主處，渠會協助處理，為免金主執票兌領，會
        去向銀行申報掛失止付，並打官司，等打贏便可將那虎
        公司在支票帳戶所預存供兌領的錢都領回，不會使那虎
        公司受損云云，當時被告未言明官司之具體內容，只表
        示要去找戊○○或金主談；後96年2 月間，有一張20萬
        元之客票寄到那虎公司要給被告，但因被告積欠那虎公
        司諸多款項，故該客票遭那虎公司扣押，被告前來稱會
        妥善處理如附表二編號2 之支票，擔保不會遭提示兌現
        ，要求那虎公司返還該客票，彼因不信任被告，要求擔
        保，被告便提出由渠妻李明麗簽發之同面額（43萬5,60
        0 元）本票給那虎公司作擔保，那虎公司便由股東甲○○將20萬元現金交給被告等語甚明（見本院卷第22-32
        頁），並有戊○○為換票而提出由其夫陳彥澤所簽發，
        如附表一編號1 之支票及退票理由單影本、被告收受20
        萬現金之收據影本，及李明麗為發票人所簽發票面金額
        同附表二編號2 之本票影本等置卷可按（見他字第2698
        號偵查卷第10、13頁）。參酌前述被告早已明知戊○○
        並未竊取如附表二所示之支票，且戊○○索得票據後持
        以貼現周轉，業經發票人那虎公司同意，更非不法侵占
        之舉等情，實已佐明：被告之所以在95年9 月19 日 至
        同年11月間陸續向檢察署、警察機關等該管公務員申告
        戊○○竊盜或侵占支票及偽造文書前，或者於97年5 月
        9 日，委託渠妻李明麗至銀行以票據遺失為由，申請掛
        失，未指定犯人，向司法警察機關告發侵占遺失如附表
        二編號2 之票罪嫌，均係因戊○○換票提供擔保之附表
        一所示支票在95年8 月24日經那虎公司提示未獲兌現後
        ，被告恐附表一支票陸續跳票，那虎公司無從由附表一
        支票中兌領款項，轉支應那虎公司自己交給戊○○在外
        貼票使用之附表二支票債務，為免那虎公司從中受損，
        並致自己遭那虎公司追究而負賠償責任，才起意向銀行
        掛失票據，並於事實欄一所示時間、地點，向檢警機關
        虛構：附表二支票乃渠收受之工程票款，遭戊○○竊盜
        ，或於轉交戊○○保管後遭戊○○侵占等事實，而誣告
        戊○○涉嫌竊盜、誣告及偽造文書罪行，另於事實欄三
        所示時間、地點，虛構附表二編號2 支票遺失之事實，
        而未指定犯人誣告侵占遺失物罪嫌。
      5.綜上，被告犯事實欄一、三所述之誣告罪，事證明確，
        渠所辯無非卸責之詞，難以採信，被告此部分犯行實堪
        認定，應依法論科。
（三）關於被告於事實欄二所示時間、地點，詐欺取財部分：
      如附表二所示支票乃由那虎公司簽發予谷豐興公司負責人
      戊○○執有，被告僅係於95年7 月間以前，陸續陪同戊○○向那虎公司索得該等供票貼使用之票據而已，業如前述
      ，被告自非附表二所示支票之票據權利人。被告明知於此
      ，卻於95年9 月29日至彰化銀行大同分行掛失支票同日，
      向本院聲請公示催告，偽稱渠原為附表二編號3 至5 號支
      票之執票人，該3 張支票均已遭竊云云，更於本院誤發民
      事除權判決，宣告證券無效後，持該除權判決，填具掛失
      止付票據金額支付申請書，再以支票執票人自居，向彰化
      銀行大同分行申領如附表二編號3 至5 號所示支票之同額
      款項供己花用，渠意圖為自己不法所有，以虛偽不實之資
      訊，致令銀行陷於錯誤，而詐得3 張票款148 萬2,000 元
      之犯行，亦昭然若揭。至辯護人辯稱：那虎公司其實同意
      被告去領附表二編號3 至5 支票之票款，故無詐欺可言云
      云，惟證人乙○○及丙○○在本院皆證稱：其等在附表一
      編號1 支票跳票後，僅聽聞被告要去掛失附表二所示之支
      票，阻止戊○○或其票貼之金主無從兌領票據，並要藉司
      法途徑，助那虎公司取回票款，並不知被告嗣後聲請除權
      判決後，竟自行至銀行申領如附表二編號3 至5 之票款花
      用等情明確，所謂那虎公司同意被告以執票人自居去銀行
      領款之辯詞，與事實顯屬不符，況本件被告是持除權判決
      ，向彰化銀行大同分行偽稱執票人，詐取148 萬2,000 元
      ，渠詐欺對象為彰化銀行大同分行，並非對丙○○或那虎
      公司詐欺，那虎公司縱事前知悉被告可能會以自己名義先
      去申請掛失止付支票款，仍無礙於被告詐欺銀行取財之犯
      罪事實，辯護意旨所辯，實無可採，被告詐欺取財犯行，
      足堪認定，應依法論科。
二、核被告所為：(一)就事實欄一部分，係犯刑法第169 條第1 項
    之誣告罪，被告基於意圖使戊○○受刑事處分之單一誣告犯
    意，於先後於事實欄一所載之密接時間、地點，虛構同一事
    實，而誣指戊○○分別涉犯竊盜及侵占罪，足見被告係以數
    動作反覆接續誣告戊○○，並該當同一構成要件，侵害單一
    國家法益，應於法律上包括地評價為接續之一行為，僅論一
    罪；(二)就事實欄二部分，係犯同法第339 條第1 項之詐欺取
    財罪；(三)就事實欄三部分，則係犯同法第171 條第1 項之未
    指定犯人誣告罪。被告所犯上開三罪，犯意各別，行為互殊
    應分論併罰。查被告於95年間，因公共危險案件，經本院士
    林簡易庭以95年士交簡字第217 號判決處有期徒刑3 月確定
    ，於同年8 月1 日易科罰金執行完畢，有臺灣高等法院被告
    前案紀錄表在卷可稽，渠於有期徒刑執行完畢後5 年以內，
    故意再犯本件最重本刑均為有期徒刑以上之刑之各罪，為累
    犯，皆應加重其刑。爰審酌被告因恐那虎公司蒙受損失，致
    自己遭追索求償，竟即構詞誣告戊○○竊盜或侵占票據，或
    未指定犯人誣告侵占遺失物罪，使國家花費無益之司法成本
    偵查犯罪，並使被害人戊○○陷於被訴追之危險，並因被告
    之掛失票據行為，導致戊○○與因票貼取得附表二支票之人
    無從兌現票款，被告又在取得除權判決後，起意詐取高達14
    8 萬2,000 元票款得逞，斲傷票據金融秩序，並致那虎公司
    票據帳戶存款受有高額損害，被告犯罪後至今仍無悔意，一
    再飾詞卸責，再度耗費司法資源於本件之偵查、審理，態度
    不佳等一切情狀，就所犯各罪，各量處如主文第一項所示之
    刑。查本件被告就事實欄一、二所示之誣告、詐欺取財等犯
    罪時間均在96年4 月24日以前，其所犯之罪皆符合中華民國
    九十六年罪犯減刑條例有關減刑之規定，爰依該條例第2 條
    第1 項第3 款之規定，各減其刑期二分之一，並就此二罪所
    減得之刑，依同條例第11條及刑法第51條第5 款規定，定其
    應執行刑，以資懲儆。
貳、無罪部分：
一、公訴意旨另以：被告丁○○另基於意圖為自己不法之所有之
    犯意，於96年10月15日向被害人丙○○佯稱：可代為處理附
    表二編號2 之支票，保證不會遭兌領，惟須20萬元之處理費
    用，復由渠不知情之配偶李明麗（另經檢察官為不起訴處分
    ）簽發同面額43萬5,600 元之本票為擔保，致丙○○陷於錯
    誤，交付現金20萬元給被告丁○○得逞後，丁○○即委託不
    知情之妻李明麗至彰化銀行大同分行辦理掛失，並向本院申
    請公示催告（嗣經丁○○撤回），因認被告此部分尚涉犯刑
    法第339 條第1 項之詐欺取財罪等語。
二、查公訴人認被告犯有此部分詐欺取財罪嫌，無非以被告之供
    述、告訴人丙○○之指訴、李明麗所簽發面額為43萬5,600
    元之本票（下稱43萬5,600 元本票）、票據掛失止付通知書
    、公示催告聲請書等為其論據。訊據被告則堅決否認此部分
    犯行，辯稱：當初是案外人巨暉公司寄1 張20萬元支票到那
    虎公司要給渠，遭那虎公司扣押，渠拜託那虎公司股東甲○○要回支票，經丙○○要求擔保如附表二編號2 支票不會兌
    現，渠因聽聞戊○○託人轉告該票不會兌現，才於96年2 月
    15日另以43萬5,600 元同額本票作擔保，允諾丙○○支票在
    96年10月15日前不會兌現，而收取那虎公司交付之20萬元現
    金；後因97年3 月間未領到那虎公司應付之2 月份薪資及工
    程尾款，那虎公司又未支付遣散費，故遣不知情之李明麗幫
    忙去掛失如附表二編號2 之支票，欲聲請得除權判決，再向
    銀行請款，但嗣因那虎公司有派股東對票據提出異議，且渠
    認李明麗掛失日期錯誤，故撤回除權判決之聲請等語。
三、按犯罪事實應依證據認定之，無證據不得認定犯罪事實，刑
    事訴訟法第154 條第2 項定有明文。又告訴人之告訴係以使
    被告受刑事追訴為目的，是其陳述是否與事實相符，仍應調
    查其他證據以資審認，始得為不利被告事實之認定。而認定
    被告有罪之事實，應憑證據，如未能發現相當之證據，或證
    據不足以證明，自不能以推測或擬制之方法以之為裁判基礎
    ；且認定事實所憑之證據，其為訴訟上之證明，須達於通常
    一般之人均不致有所懷疑而得確信者，始得據為有罪之認定
    ，倘其證明尚未達到此一程度，而有合理懷疑存在時，尚難
    為有罪之認定基礎；另茍積極之證據不足以為被告犯罪事實
    之認定，即應為被告有利之認定，更不必有何有利之證據，
    最高法院分別著有52年臺上字1300號、40年臺上字86號、76
    年臺上字4986號判例可資參照。
四、經查：
（一）96年2 月間因有20萬元應付予被告之客票寄至那虎公司，
      那虎公司將之扣押後，被告託那虎公司股東甲○○向那虎
      公司總經理丙○○索回該支票，經丙○○要求代為處理如
      附表二編號2 之支票，擔保不會兌現，被告始於96年2 月
      15日交付由渠妻李明麗所簽發43萬5,600 元之同額本票作
      擔保，並允諾丙○○附表二編號2 支票不會遭兌現，才索
      得前經那虎公司扣押之票款20萬元等情，業經被告供述明
      確，核與證人丙○○、甲○○於本院審理時，證人李明麗
      於偵查中證述之情節相符（見本院卷98年11月12日審判筆
      錄第6-11、13-14 、23-28 頁，偵字第14184 號卷第6 頁
      ），並有卷存被告收受20萬元之收據（上載收款日期為96
      年2 月15日）及43萬5,600 元本票等影本為憑（見他字第
      2698號卷第13頁），堪信屬實。則被告向丙○○允諾處理
      附表二編號2 支票不遭兌現，並收取20萬元現金日期乃96
      年2 月15日，非同年10月15日，公訴意旨就此已屬有誤，
      先予敘明。
（二）被告前於戊○○換票交付之附表一編號1 支票跳票後，就
      向那虎公司表示要去掛失止付附表二所示票據，並打官司
      ，循司法途徑勝訴後，便能領回附表二所示支票之票款給
      那虎公司等情，已據證人丙○○於本院審理時證述甚明（
      見本院卷同前次審判筆錄第23、27頁），另證人乙○○於
      本院審理時亦證稱：被告於附表一編號1 支票跳票後，就
      說要去掛失止付票據，等半年沒人主張權利，辦遺失的人
      就能去領回支票帳戶存款等語明確（見本院卷98年11月13
      日審判筆錄第7-8 頁），足徵被告在96年2 月間，向丙○○允諾附表二編號2 支票不遭提示兌現，那虎公司不會受
      損的方式，就是去銀行辦理掛失止付，並循公示催告、除
      權判決等司法途徑，取得法院除權判決後，再至銀行申領
      前掛失之票款交還那虎公司。
（三）依卷附被告委託渠妻李明麗辦理支票遺失手續委託書、對
      附表二編號2 支票申請掛失止付之票據掛失止付通知書、
      向法院聲請公示催告狀，及本院97年度除字第563 號除權
      判決事件言詞辯論筆錄顯示（見偵字第14184 號卷第135-
       141頁），被告在96年2 月間索回20萬元票款，並承諾丙○○妥為處理附表二編號2 支票不致那虎公司遭受損失後
      ，確於97年5 月間委託渠妻至銀行辦理掛失止付，並向法
      院聲請公示催告及除權判決，因將附表二編號2 支票發票
      日誤載為97年5 月10日，經承審法官詢問是否重新聲請公
      示催告及除權判決，被告才於上開除權判決事件言詞辯論
      期日，當庭撤回原公示催告及除權判決之聲請，此與前述
      被告承諾丙○○處理附表二編號2 支票之方式，並未違背
      。
（三）被告既在96年2 月15日收受20萬元當時，係承諾丙○○以
      司法途徑為那虎公司取回票款，事後又確已進行相關掛失
      、聲請公示催告、除權判決等程序，已難認被告前承諾丙○○代為處理附表二編號2 支票事宜，有何虛偽不實或對
      丙○○隱瞞重大訊息可言。至於被告雖以沛信公司為執票
      人名義，申請票據掛失止付及公示催告、除權判決，而非
      以那虎公司或丙○○名義提出聲請，但被告原向丙○○、
      乙○○等人承諾要掛失止付票據，並未言明要以那虎公司
      名義行之，丙○○甚至認為被告只需以掛失、司法途徑取
      回票款即可，至於究竟如何實行，乃被告與戊○○間之糾
      紛，伊不清楚等情，已由證人丙○○於本院審理時證述甚
      明（見本院卷98年11月12日審判筆錄第27-28 頁），可見
      丙○○僅在意那虎公司就附表二編號2 支票之權益不受損
      害，及被告事後依承諾將票款取回給那虎公司，並不在乎
      被告係以何人名義處理相關掛失、除權判決之事宜，則被
      告逕以自己經營之沛信公司名義辦理票據掛失及聲請公示
      催告、除權判決事務，或為方便之舉，惟既然事後被告實
      際上並未聲請領得除權判決，並憑此至銀行申領附表二編
      號2 支票票款供己花用，自不能僅因被告以沛信公司名義
      辦理相關程序，即對渠為不利之認定，認渠自始即有詐領
      附表二編號2 支票票款，並在此前先向丙○○詐欺另筆20
      萬元處理費之不法意圖。
（四）至被告明知附表二編號2 支票前交戊○○票貼調現，卻偽
      稱遺失，辦理掛失止付、公示催告、除權判決等舉，雖有
      不當，並已涉犯未指定犯人誣告罪（即事實欄三論罪科刑
      部分），然對丙○○而言，究無何詐欺可言，也難憑為被
      告被訴對丙○○詐欺取財之不利事證。
（五）承上，公訴意旨所舉諸般證據，均不足證明被告自始即有
      不法所有意圖，在已圖詐領附表二編號2 支票票款情形下
      ，仍起意向丙○○詐欺取得20萬元處理費之事實。此外，
      復查無其他積極證據足以證明被告此部分犯罪，且反令本
      院產生合理懷疑，認被告確實按渠承諾，代那虎公司處理
      附表二編號2 支票不受他人兌領之事宜，自難以詐欺取財
      罪相繩，而應為無罪之諭知。
據上論斷，應依刑事訴訟法第299 條第1 項前段、第301 條第1
項、刑法第169 條第1 項、第171 條第1 項、第339 條第1 項、
第47條第1 項、第51條第5 款，中華民國九十六年罪犯減刑條例
第2 條第1 項第3 款、第7條、第11條，判決如主文。
本案經檢察官簡志龍到庭執行職務。
中    華    民    國    98    年    11    月    30    日
                  刑事第六庭審判長  法  官  杜惠錦
                                    法  官  黃欣怡
                                    法  官  梁哲瑋
以上正本證明與原本無異。
如不服本判決應於收受判決後10日內向本院提出上訴書狀，並應
應敘述具體理由。其未敘述上訴理由者，應於上訴期間屆滿後20
日內向本院補提理由書(均須按他造當事人之人數附繕本)「切勿
逕送上級法院」。
                                    書記官  白孝慈
中    華    民    國    98    年    11    月    30    日
附錄本案論罪科刑法條全文：
中華民國刑法第169條第1項
（誣告罪）
意圖他人受刑事或懲戒處分，向該管公務員誣告者，處 7 年以下
有期徒刑。
中華民國刑法第171條第1項
（未指定犯人誣告罪）
未指定犯人，而向該管公務員誣告犯罪者，處 1 年以下有期徒刑
、拘役或3 百元以下罰金。
中華民國刑法第339條第1項
（普通詐欺罪）
意圖為自己或第三人不法之所有，以詐術使人將本人或第三人之
物交付者，處5 年以下有期徒刑、拘役或科或併科1 千元以下罰
金。
附表一 （金額：新臺幣）
┌─┬──────┬──────┬─────┬──────┬─────┐
│編│   發票人   │ 付款銀行   │ 支票號碼 │   發票日   │  面額    │
│號│            │            │          │            │          │
├─┼──────┼──────┼─────┼──────┼─────┤
│1.│陳彥澤      │臺灣土地銀行│AQ0000000 │95年8月24日 │36萬元    │
│  │            │南港分行    │          │            │          │
├─┼──────┼──────┼─────┼──────┼─────┤
│2.│沛信空調工程│寶華商業銀行│BB0000000 │95年9月19日 │43萬5600元│
│  │有限公司    │內湖分行    │          │            │          │
├─┼──────┼──────┼─────┼──────┼─────┤
│3.│陳彥澤      │臺灣土地銀行│AQ0000000 │95年9月29日 │65萬元    │
│  │            │南港分行    │          │            │          │
├─┼──────┼──────┼─────┼──────┼─────┤
│4.│同上        │同上        │AQ0000000 │95年10月4日 │52萬元    │
├─┼──────┼──────┼─────┼──────┼─────┤
│5.│同上        │同上        │AQ0000000 │95年10月24日│31萬2000元│
└─┴──────┴──────┴─────┴──────┴─────┘
附表二（金額：新臺幣）
 ┌──┬────┬─────┬──────┐
 │編號│支票號碼│   面額   │   發票日   │
 ├──┼────┼─────┼──────┤
 │ 1. │0000000 │36萬元    │95年8月25日 │
 ├──┼────┼─────┼──────┤
 │ 2. │0000000 │43萬5600元│95年9月20日 │
 ├──┼────┼─────┼──────┤
 │ 3. │0000000 │65萬元    │95年9月30日 │
 ├──┼────┼─────┼──────┤
 │ 4. │0000000 │52萬元    │95年10月5日 │
 ├──┼────┼─────┼──────┤
 │ 5. │0000000 │31萬2000元│95年10月25日│
 └──┴────┴─────┴──────┘


司法院資訊處製作；財團法人民間司法改革基金會備份。
